臺灣臺南地方法院刑事判決　　　　　　　99年度選訴字第14號
公　訴　人　臺灣臺南地方法院檢察署檢察官
被　　　告　周嵐凱
指定辯護人　本院公設辯護人林宜靜
上列被告因違反公職人員選舉罷免法案件，經檢察官提起公訴（
99年度選偵字第171號），本院判決如下：
    主  文
周嵐凱犯公職人員選舉罷免法第九十九條第一項之交付賄賂罪，
處有期徒刑壹年捌月，褫奪公權貳年，緩刑年，交付之賄賂新
臺幣肆仟元沒收。
    事  實
一、周嵐凱為使登記參選九十九年直轄市臺南市後壁區仕安里里
    長候選人之林祈良能順利當選，竟基於對有投票權之人交付
    賄賂，使其為投票權一定行使之犯意，於民國九十九年十一
    月二十三日下午四時許，在臺南市後壁區仕安村下長二四號
    周財印住處，以每票新臺幣（下同）二千元之代價，將現金
    四千元（包含囑周財印轉交投票權人周財朝之二千元）交付
    予具收受賄賂犯意之周財印收受，與周財印達成於上開選舉
    中將選票投予林祈良之約定（周財印所涉投票受賄犯行，經
    檢察官另為緩起訴處分確定）。嗣經警方接獲檢舉情資，報
    請檢察官指揮偵辦，傳訊周財印等人接受詢問而查獲上情。
二、案經臺南市政府警察局白河分局報請臺灣臺南地方法院檢察
    署檢察官偵查起訴。
    理  由
一、關於證據能力之認定：
    本件以下所引用之具傳聞性質之證據，檢察官、被告周嵐凱
    及其辯護人於本案言詞辯論終結前，並未爭執其證據能力，
    本院審酌前開證據之作成或取得之狀況，並無非法或不當取
    證之情事，且經本院於審判期日就上開證據依法進行調查、
    辯論，依刑事訴訟法第一百五十九條之五規定，均具有證據
    能力。至以下所引用之不具傳聞性質之證據，因非檢警違背
    法定程序取得之證據，依法自應有證據能力，併此敘明。
二、上開事實，業據被告於偵審中自白不諱，核與證人周財印、
    陳瓊文於警詢及偵查中證述之情節相符，足見被告之自白與
    事實相符，應可採信。本案事證明確，被告犯行堪予認定，
    應依法論科。
三、論罪科刑：
  (一)按投票行賄罪之處罰，分別規定於刑法第一百四十四條及公
    職人員選舉罷免法第九十九條第一項，而公職人員選舉罷免
    法第九十九條第一項為刑法第一百四十四條之特別法，依特
    別法優於普通法之原則，應優先適用公職人員選舉罷免法。
    又公職人員選舉罷免法第九十九條第一項之罪，以對於有投
    票權之人，行求、期約或交付賄賂或其他不正利益，而約其
    不行使投票權或為一定之行使者為構成要件，其預備、行求
    、期約、交付行為，係屬階段行為，經過行求、期約而最後
    交付賄賂，或於行求、期約當時即行交付者，均應依交付行
    為處斷。是核被告所為，係犯公職人員選舉罷免法第九十九
    條第一項之投票行賄罪。
  (二)又被告於九十九年十一月二十六日檢察官偵訊時坦認其交付
    賄款現金四千元予證人周財印收受，以作為一定投票權行使
    之對價之事實，有被告上開偵訊筆錄在卷可稽（見九十九年
    度選他字第五六五號卷第一二一頁），是被告於偵查中自白
    犯罪，應依公職人員選舉罷免法第九十九條第五項前段之規
    定，減輕其刑。
  (三)爰審酌選舉乃民主政治最重要之表徵，須由選民評斷候選人
    之才德、品行、學識、操守、政見而選賢與能，其攸關國家
    政治之良窳、法律之興廢、公務員之進退，影響國家根基及
    人民權利至深且鉅，不得使金錢或其他利益介入選舉，抹滅
    實行民主政治之真意，而賄選實為敗壞選風之主要根源，故
    世界各民主法治國家莫不懸為厲禁，全力遏止，治安機關有
    鑑於國內社會環境急速變遷，民眾法治觀念尚待加強，因此
    ，每逢選舉開始前，均利用各傳播媒體積極宣導政府查辦賄
    選之決心，並籲請全體候選人及民眾共同摒棄賄選，詎被告
    竟置若罔聞，以身試法，其行為足以敗壞選風，腐蝕民主法
    治根基，導致基層選舉民主政治無法落實建立，並破壞民主
    政治與選舉之公平性，被告所為妨害選舉投票之公正、公平
    及純潔，並妨害國家民主政治之正常發展，應予非難，惟念
    及被告犯罪後能坦白承認，已有悔意，兼衡其無前科紀錄、
    素行良好、高中肄業之智識程度、有幼女、年邁母親須扶養
    之家庭生活狀況等一切情狀，量處如主文所示之刑。
  (四)又按犯本章之罪或刑法分則第六章之妨害投票罪，宣告有期
    徒刑以上之刑者，並宣告褫奪公權，公職人員選舉罷免法第
    一百十三條第三項定有明文，而此項褫奪公權之宣告係強制
    性之特別規定，亦為刑法第三十七條第二項之特別規定，法
    院自應優先適用，是被告既經本院宣告如主文所示之有期徒
    刑，自應依公職人員選舉罷免法第一百十三條第三項之規定
    ，宣告如主文所示之褫奪公權，以資懲儆。
  (五)再被告未曾因故意犯罪受有期徒刑以上刑之宣告，有臺灣高
    等法院被告前案紀錄表附卷可稽，其因一時失慮，誤觸刑章
    ，且其自偵查以來均坦認犯行不諱，已有悔意，其先前又無
    任何前科，素行良好，是被告經此偵查審判程序及刑之宣告
    後，應知警惕，信無再犯之虞，本院因認前開宣告之刑，以
    暫不執行為適當，爰依刑法第七十四條第一項第一款之規定
    ，併予宣告緩刑三年，以啟自新，並考量被告之家庭經濟狀
    況，有幼女及年邁母親仰賴其扶養照顧，及須耕種賣小吃維
    生，為使其能改過自新，回歸正常生活，故不再課予義務勞
    務之負擔。另依刑法第七十四條第五項規定，緩刑之效力不
    及於褫奪公權之宣告，附此敘明。
  (六)末按公職人員選舉罷免法第九十九條第三項規定：預備或用
    以行求期約或交付之賄賂，不問屬於犯人與否，沒收之。此
    項沒收為刑法第三十八條沒收之特別規定，採絕對義務沒收
    主義，祇要係預備或用以行求期約或交付之賄賂，不論是否
    屬於被告所有或已否扣案，法院均應宣告沒收，並無自由裁
    量之餘地。但如其賄賂已交付予有投票權之人收受，因收受
    者係犯刑法第一百四十三條第一項之投票受賄罪，其所收受
    之賄賂應依同法條第二項規定沒收之，如全部或一部不能沒
    收時，追徵其價額。故犯投票行賄罪者，其已交付之賄賂固
    應依刑法第一百四十三條第二項之規定，於其對向共犯所犯
    投票受賄罪之從刑宣告沒收、追徵，而毋庸再依上開規定重
    複宣告沒收。但若對向共犯（即收受賄賂者）所犯投票受賄
    罪嫌業經檢察官依刑事訴訟法第二百五十三條規定為不起訴
    處分，或依同法第二百五十三條之一為緩起訴處分確定者，
    則收受賄賂之對向共犯既毋庸經法院審判，其所收受之賄賂
    即無從由法院依刑法第一百四十三條第二項之規定宣告沒收
    、追徵。至刑事訴訟法第二百五十九條之一雖規定：檢察官
    依同法第二百五十三條或第二百五十三條之一為不起訴或緩
    起訴之處分者，對供犯罪所用、供犯罪預備或因犯罪所得之
    物，以屬於被告者為限，「得」單獨聲請法院宣告沒收。惟
    其特別限制供犯罪所用、供犯罪預備或因犯罪所得之物，且
    必須「屬於被告者」，始「得」由檢察官聲請法院宣告沒收
    ，係採相對義務沒收主義，與前揭公職人員選舉罷免法第九
    十九條第三項規定「不問屬於犯人與否」均沒收之，其範圍
    並不相同。而該法條用語既為「得」，而非「應」，則檢察
    官是否依該條規定單獨聲請法院宣告沒收，仍有裁量權，若
    檢察官未依上述規定單獨聲請法院宣告沒收，則法院自仍應
    依公職人員選舉罷免法第九十九條第三項之規定，將犯投票
    行賄罪者所交付之賄賂，於投票行賄罪之本案予以宣告沒收
    ，始符立法本旨（最高法院九十九年度台上字第五八三五
    、四七八七號判決意旨參照）。查本件被告交付予證人周財
    印之賄款四千元，係屬已交付之賄賂，且證人周財印所涉投
    票受賄犯行，業經檢察官依刑事訴訟法第二百五十三條之一
    規定為緩起訴處分確定，有臺灣臺南地方法院檢察署檢察官
    九十九年度選偵字第一七一號緩起訴處分書、臺灣高等法院
    臺南分院檢察署一百年度上職議字第一二九號處分書各一件
    附卷可按，惟檢察官尚未依刑事訴訟法第二百五十九條之一
    規定，單獨聲請法院將上開扣案之賄款宣告沒收一節，業經
    本院查明屬實，有本院電話紀錄表一件可證，揆諸前揭判決
    意旨，法院自仍應依公職人員選舉罷免法第九十九條第三項
    之規定，將犯投票行賄罪者所交付之賄賂，即本件被告所交
    付之賄款四千元，於投票行賄罪之本案予以宣告沒收。
據上論斷，應依刑事訴訟法第二百九十九條第一項前段，公職人
員選舉罷免法第九十九條第一項、第三項、第五項前段、第一百
十三條第三項，刑法第十一條前段、第三十七條第二項、第七十
四條第一項第一款，判決如主文。
本案經檢察官黃郁如到庭執行職務。
中    華    民    國   100    年    3     月    10    日
                  刑事第八庭  審判長  法  官  黃瑪玲
                                      法  官  蔡奇秀
                                      法  官  林欣玲
以上正本證明與原本無異。
如不服本判決應於收受本判決後10日內向本院提出上訴書狀，並
應敘述具體理由。其未敘述上訴理由者，應於上訴期間屆滿後20
日內向本院補提理由書狀（均須按他造當事人之人數附繕本）「
切勿逕送上級法院」。
                                      書記官  鄭佩玉
中    華    民    國   100    年     3    月    11    日
附錄本案論罪科刑法條：
公職人員選舉罷免法第99條
對於有投票權之人，行求期約或交付賄賂或其他不正利益，而約
其不行使投票權或為一定之行使者，處 3 年以上 10 年以下有
期徒刑，得併科新臺幣1 百萬元以上 1 千萬元以下罰金。
預備犯前項之罪者，處 1 年以下有期徒刑。
預備或用以行求期約或交付之賄賂，不問屬於犯人與否，沒收之
。
犯第 1 項或第 2 項之罪，於犯罪後六個月內自首者，減輕或免
除其刑；因而查獲候選人為正犯或共犯者，免除其刑。
犯第 1 項或第 2 項之罪，在偵查中自白者，減輕其刑；因而查
獲候選人為正犯或共犯者，減輕或免除其刑。